【裁判字號】    98,易,51
【裁判日期】    980427
【裁判案由】    詐欺
【裁判全文】
臺灣桃園地方法院刑事判決                98年度易字第51號
公  訴  人  臺灣桃園地方法院檢察署檢察官
被      告  乙○○
上列被告因詐欺案件，經檢察官提起公訴（97年度偵緝字第1578
號），本院判決如下：
    主  文
乙○○無罪。
    理  由
一、公訴意旨略以：被告乙○○雖得預見提供金融機構帳戶之存
    摺、金融卡及密碼予他人使用，足以幫助他人提領獲取詐欺
    之犯罪所得，竟仍不違背其本意，基於幫助詐欺之不確定故
    意，於民國96年12月26日下午某時，在桃園縣桃園市統領百
    貨公司附近，向廖贊輝取得其前於華南商業銀行龜山分行所
    申請，帳號為0000000000-0號帳戶之存摺、金融卡及密碼後
    ，即一併交付與某不詳姓名年籍之人，以供詐騙集團成員使
    用。而該取得廖贊輝上開帳戶存摺、金融卡及密碼之人，即
    與其所屬詐騙集團成員，共同基於意圖為自己不法所有之犯
    意聯絡，由該詐騙集團於96年12月27日以電話聯絡甲○○，
    誆稱為電視購物客服人員，要求甲○○依指示操作提款機以
    取消分期付款，致使其因而陷於錯誤，於同日19時許，以自
    動櫃員機先後轉帳匯款新臺幣（以下同）98,000元及2,000
    元至廖贊輝上開華南銀行帳戶內，旋遭詐騙集團成員提領殆
    盡。嗣經甲○○發覺受騙而報警處理，始循線查悉上情，因
    認被告乙○○涉有刑法第30條第1 項、第339 條第1 項之幫
    助詐欺取財罪嫌。
二、按被告未經審判證明有罪確定前，推定其為無罪；又犯罪事
    實應依證據認定之，無證據不得認定犯罪事實；又不能證明
    被告犯罪者，應諭知無罪之判決，刑事訴訟法第154 條第1
    項、第2 項及第301 條第1 項分別定有明文。又事實之認定
    ，應憑證據，如未能發現相當證據，或證據不足以證明，自
    不能以推測或擬制之方法，為裁判基礎（最高法院40年台上
    字第86號判例要旨參照）。另認定犯罪事實所憑之證據，雖
    不以直接證據為限，間接證據亦包括在內；然而無論直接或
    間接證據，其為訴訟上之證明，須於通常一般之人不致有所
    懷疑，而得確信其為真實之程度者，始得據為有罪之認定，
    倘其證明尚未達到此一程度，而有合理之懷疑存在時，即無
    從為有罪之認定，最高法院亦著有76年台上字第4986號判例
    可資參照。況刑事訴訟法第161 條第1 項亦規定，檢察官就
    被告犯罪事實，應負舉證責任，並指出證明之方法，是檢察
    官對於起訴之犯罪事實，應負提出證據及說服之實質舉證責
    任，倘其所提出之證據，不足為被告有罪之積極證明，或其
    指出證明之方法，無從說服法院以形成被告有罪之心證，基
    於無罪推定之原則，自應為被告無罪判決之諭知（最高法院
    92年台上字第128號判例要旨參照）。
三、證據能力方面：
    本案所引用之供述及非供述證據，經本院依法踐行調查證據
    程序，檢察官、被告均不爭執各該證據之證據能力，且亦查
    無依法應排除其證據能力之情形，是後述所引用證據之證據
    能力均無疑義，先予敘明。
四、本件公訴人認被告涉有前揭幫助詐欺取財犯行，無非係以：
    (一)被害人甲○○於警詢中之指述；(二)華南銀行帳戶開戶申請
    資料、存款往來明細及被害人甲○○匯款明細資料；(三)金融
    提款卡事關存個人財產權益之保障，倘有不明之金錢來源，
    甚而攸關個人之法律上之責任，其專有性甚高，除非本人、
    與本人具有信賴關係或其他特殊原因，難認有何流通使用之
    可能，一般人均有妥為保管防阻他人任意使用之認識；縱使
    特殊情況偶有交付他人使用之需，亦必然深入瞭解用途及合
    理性後，再行提供以使用，方符常情；且該等專有物品如落
    入不明人士手中，而未加以闡明正常用途，極易被利用為與
    財產有關之犯罪工具，此為吾人依一般生活認知所易於體察
    之常識。惟被告為成年人，並非無社會經驗之人，一般應徵
    工作，縱須提供銀行帳戶供公司薪資匯款，亦僅需存摺封面
    影本，實無須提供金融卡及密碼等物，更無庸提供他人之金
    融機構存摺、提款卡及密碼。又犯罪集團倘未能確認上開銀
    行帳戶可自由提領、轉帳，豈會冒著隨時遭人掛失或報警列
    為警示戶之風險，貿然將所詐騙或恐嚇等不法所得匯入該銀
    行帳戶？是被告就提供帳戶與不認識之人使用，該帳戶將為
    他人作為不法犯罪之工具，而有幫助他人犯罪之可能，自難
    諉為不知，亦非全然無可預見等為其主要論據。惟訊據被告
    堅詞否認有何幫助詐欺取財犯行，辯稱：伊係應徵工作，老
    闆要伊去拿存摺，伊並不認識廖贊輝，老闆要伊什麼都不要
    問，並稱廖贊輝是以前的司機，廖贊輝存摺已經不用了，所
    以要伊取回，伊取回後，老闆又要伊至桃園火車站附近，將
    存摺放入置物箱，當時還有拿一張紙，說是置物箱的密碼，
    要伊夾在機車輪胎，伊覺得很奇怪，為何拿一張紙要鬼鬼祟
    祟的，後來伊朋友說此種情形好像是詐欺，所以對方再打電
    話給伊時，伊就沒有再理會對方等語。本院查：
（一）廖贊輝所開立之上開華南商業銀行龜山分行帳戶，為詐欺
      集團使用供被害人甲○○匯入詐騙款項，且被害人甲○○
      匯入之款項旋遭提領一空之事實，已據證人即被害人甲○
      ○於警詢時證述綦詳，並有證人甲○○提出之華南銀行自
      動櫃員機交易明細單、華南商業銀行龜山分行97年1 月15
      日華龜山字第97011 號函及函附開戶、存款往來明細表在
      卷可憑（見臺灣桃園地方法院檢察署97年度偵字第17566
      號卷第30-36 、49頁），可見廖贊輝所開立之上開華南商
      業銀行龜山分行帳戶確實供犯罪集團作為向被害人詐欺取
      財後，取得贓款所用之工具無訛。
（二）而廖贊輝所開立之上開華南商業銀行帳戶，何以會遭本案
      犯罪集團所用，已據證人廖贊輝於警詢時證稱：伊於96年
      12月26日或27日因找工作，對方要求伊出示銀行帳戶，以
      查明有無積欠銀行錢，並於27日下午3 時約伊至桃園市○
      ○路合作金庫前，要求伊將開立之華南商業銀行龜山分行
      帳戶之金融卡、密碼交付就一去不回，當時取走其帳戶之
      男子係騎乘車牌號碼SHV-842 號機車等語；在檢察官訊問
      時結證述：伊於96年11月剛退伍1 時，看到報紙上刊登應
      徵司機的廣告，伊即打電話去詢問，後來伊就將帳戶之存
      摺、提款卡交給對方，對方稱要確認伊有無欠銀行錢，伊
      交付後當天晚上對方就騙伊出去，但伊沒有看到對方，後
      來伊即打電話去銀行掛失，並且報案。伊係於96年12月26
      日下午在桃園市統領百貨對面的合作金庫，交付存摺、提
      款卡給一個騎乘SHV-842 號機車之人，經伊指認該人即為
      被告乙○○等情（詳參臺灣桃園地方法院檢察署97年度偵
      字第17566 號卷第10-13 、111-115 頁），而被告對於其
      向證人廖贊輝拿取上開華南商業銀行龜山分行帳戶之存摺
      、金融卡，並將之放置在桃園火車站某置物箱之事實並不
      否認，惟本件公訴人起訴被告基於幫助詐欺之不確定故意
      ，而將證人廖贊輝之上開華南商業銀行龜山分行帳戶交付
      某不詳姓名年籍之人使用，則被告是否應負幫助詐欺取財
      之罪責，應視被告是否能預見其向證人廖贊輝所取得之上
      開華南商業銀行龜山分行帳戶存摺、金融卡及密碼，如依
      指示將之放置在某置物箱內，將使該帳戶存摺、金融卡及
      密碼遭不法犯罪集團作為詐欺犯罪使用，且縱該帳戶存摺
      、金融卡及密碼將供詐欺集團作為詐欺取財犯罪使用，亦
      不違背其本意為斷。
（三）本件被告並未提供自己開立之帳戶供他人使用，而證人廖
      贊輝所開立之上開華南商業銀行龜山分行帳戶，亦非被告
      為應徵工作薪資轉帳之需，而徵得證人廖贊輝之同意將之
      交付本案犯罪集團成員使用，故公訴人遽認被告為應徵工
      作而提供他人之帳戶供本案犯罪集團使用，已非有據。又
      被告辯稱其係因應徵司機工作，而受公司老闆指示至前司
      機處取回帳戶等語，衡以被告與證人廖贊輝素未謀面，其
      受指示前往取回帳戶時，對於自證人廖贊輝處取得之帳戶
      ，實際上究係何人所開立之帳戶，及證人廖贊輝交付該帳
      戶之原因，是否遭刻意隱瞞，被告實無從察悉，而證人廖
      贊輝既係因應徵工作之需，始交付其所開立之上開華南商
      業銀行龜山分行帳戶，顯見證人廖贊輝交付帳戶係出於己
      意，益徵被告亦難得知指示其取回帳戶之人，究對於該帳
      戶是否有使用之權源，縱被告在依指示取回帳戶後，因所
      受指示交付所取回帳戶之過程，致其主觀上對於指示其取
      回帳戶之人產生若干懷疑，亦難執此即謂被告已可預見該
      帳戶將遭詐欺集團使用，且該帳戶縱遭詐欺集團使用亦不
      違背其本意。再者，卷內亦無其他證據資料可資證明被告
      係屬本案詐欺取財犯罪集團之成員，負責向他人蒐集供被
      害人匯入遭詐騙款項之帳戶，故僅憑被告向證人廖贊輝取
      得上開華南銀行龜山分行帳戶之行為，實難逕予推論被告
      有幫助詐欺取財之不確定故意，或認被告係屬本案犯罪集
      團之成員，而認其應負正犯之罪責。
五、綜上所述，本件公訴人所舉之證據，尚不能證明被告主觀上
    確有幫助詐欺集團行詐騙犯行之不確定故意，本院依調查證
    據之結果，對於被告是否係構成幫助詐欺取財犯行，仍具有
    合理之懷疑，尚未達有罪之確信，復查無其他積極確切之證
    據足以證明被告確有如公訴意旨所指之幫助詐欺取財犯行，
    自不得遽為對被告不利之認定，揆諸前揭法條及判例意旨，
    被告之犯罪尚屬不能證明，依法自應諭知無罪之判決。
據上論斷，應依刑事訴訟法第301條第1項，判決如主文。
本案經檢察官周芝君到庭執行職務。
中    華    民    國    98    年    4     月    27    日
                  刑事第十二庭  審判長法  官  魏于傑
                                      法  官  羅國鴻
                                      法  官  許雅婷
以上正本證明與原本無異。
如不服本判決，應於判決送達後10日內向本院提出上訴狀（應附
繕本），其未敘述上訴理由者，應於上訴期間屆滿後20日內補提
理由書狀於本院，上訴於臺灣高等法院。
                                      書記官  吳玉蘭
中    華    民    國    98    年    5     月    5     日


司法院資訊處製作；財團法人民間司法改革基金會備份。
